【裁判字號】    92,上更(一),394
【裁判日期】    921217
【裁判案由】    重利
【裁判全文】
臺灣高等法院臺南分院刑事判決         九十二年度上更(一)字第三九四號  孝股
      上  訴  人
      即  被  告  戊  ○  ○
      共      同
      選任辯護人  施  吉  安
右上訴人因重利等案件，不服臺灣臺南地方法院八十九年度訴字第四四六號中華民國
八十九年十月十一日第一審判決（起訴案號：臺灣臺南地方法院檢察署八十八年度偵
字第八五八一號），提起上訴，判決後，經最高法院第一次發回，本院判決如左：
    主  文
原判決關於常業重利部分撤銷。
戊○○、庚○○、己○○共同乘他人急迫，貸以金錢，而取得與原本顯不相當之重利
為常業，戊○○累犯，處有期徒刑貳年。庚○○、己○○各處有期徒刑壹年。
    事  實
一、戊○○前於民國（下同）八十三年間因犯傷害、妨害自由等罪，經原審判處有期
    徒刑五月確定，同年九月八日易科罰金執行完畢，仍不知悔改，自八十六年七月
    間起連續在中華日報刊登「支票貼現、聯絡電話：0000000號、洽林先生
    」之廣告，對外自稱「林先生」，經營俗稱之地下錢莊，並召庚○○、己○○基
    於共同犯意之聯絡，以乘他人急迫，貸以金錢，而取得與原本顯不相當之重利，
    並均以之為業。其方式為向去借款者，以貸款新台幣（下同）每一萬元每十五天
    收取一千五百元（合月息百分之卅）及每一萬元每月收取二千元（合月息百分之
    廿）之重利。並於八十六年七月十六日及十月十三日，戊○○、庚○○、己○○
    三人兩次各出借一百萬元予丁○○，均以月息百分之卅計算利息；另於八十七年
    七月間，由戊○○獨自借款四十五萬元予辛○○，借款期間逾一個月。月息百分
    之廿，由辛○○簽發台灣中小企業銀行永康分行第0000000號，八十七年
    八月十四日期，面額卅五萬元及同行第0000000號，八十七年八月十七日
    期，面額十九萬五千元支票二紙，交付戊○○，以償還本利（以上支票合計為五
    十四萬五千元，亦即四十五萬元本金加計月息廿分計算之九萬五千元利息）；嗣
    因丁○○未能如期償還全部之借款及利息，乃於八十八年三月間，由丁○○交付
    如附表二所示十一張合計一千一百八十三萬八千五百元支票予戊○○等三人，供
    作清償丁○○積欠之借款本息。戊○○收受支票及提領款項，均以附表壹所示，
    由不知情之友人胡金芳、張清棋名義所開立銀行帳戶進出。嗣因丁○○未如期償
    還，戊○○等三人不斷索債，丁○○乃報警，經警於八十八年七月七日下午五時
    許，在台南縣永康市○○街二二八巷十一號查獲，並循線扣得戊○○所有如附表
    壹所示供貸款所用與附表貳所示並上揭辛○○簽發，合計十三張支票。
二、案經被害人丁○○及茁壯企業股份有限公司訴由台南縣警察局報請台灣台南地方
    法院檢察署檢察官偵查起訴。
    理  由
一、訊據上訴人即被告戊○○固坦承有借款予丁○○、辛○○等人之事實，惟否認有
    常業重利之犯行；上訴人即被告庚○○、己○○亦均否認有右揭常業重利之犯行
    。被告戊○○辯稱：本件依告訴人丁○○附表二所示之支票合計為一千一百八十
    三萬八千五百元，另扣案之辛○○支票部分總計五十四萬五千元，連同告訴人支
    票部分金額共一千二百五十二萬五千五百元，若均為重利所得，而支票均經退票
    ，辛○○部分本利均無所得，告訴人部分亦分毫未得，而刑法第三百四十五條之
    常業重利並未處罰未遂犯，是以本件重利罪根本無從成立。再被告戊○○依公訴
    人起訴所稱係經營地下錢莊，並刊登廣告，但三年內僅有三名客戶（即告訴人、
    辛○○、乙○○），其中二名本息均沒，另一告訴人之借貸長達三年之久，往來
    更達二億四千萬元之鉅，而告訴人經營事業之公司猶在，告訴人竟容貸與高利者
    予取予奪長達三年，公然攫取暴利逾二億四千萬元，仍始終如一，顯悖於常理。
    再者，告訴人對於被告戊○○收取重利之「利率」、借款金額之指訴前後不一，
    不能作為被告戊○○不利之証據云云。被告庚○○、己○○則均辯稱：並未參與
    貸放款項與告訴人或辛○○、乙○○等人云云。
二、經查：
（一）前揭被告戊○○等經營地下錢莊，趁他人急迫而貸款並收取重利之事實，已據
      告訴人丁○○於警訊、偵查及原審審理及本院審理時指訴綦詳；被告戊○○於
      警訊時對於在中華日報刊登廣告，並提供貸款予急需現金週轉之人，及貸款予
      與証人辛○○及告訴人之事實亦直承不諱（見警訊卷第二頁起至第五頁反面）
      ，核與告訴人丁○○指訴之情節大致相符；被告戊○○並供稱【庚○○、己○○知道其經營地下錢莊，如果借款欠債不還伊會叫彼等一同前往處理，其只請
      吃飯，未付酬勞給他們等語（見警卷第二頁反面）。另證人甲○○於偵查中結
      証稱【其曾見過庚○○、己○○拿錢給丁○○，以及見過彼二人向郭女收取利
      息】等語。證人丙○○（現改名為林寬閎）亦於偵查中結証稱【郭女曾交待伊
      款項，其後由庚○○來向伊收取等語（以上見偵查卷第五十五頁反面）。另告
      訴人於警訊亦當面指刊登於報紙廣告之「林先生」即被告戊○○；戊○○曾多
      次帶庚○○，己○○到公司洽辦伊借款事宜等語（警卷第十七頁）。足見關於
      借款給告訴人丁○○部分，被告三人均有參與；再參酌被告戊○○警訊所稱【
      如果借款人欠款不還，其會叫被告庚○○、己○○一同前往處理】等語；及告
      訴人於本院更一審審理時所指【我與他們（即被告戊○○、庚○○、己○○三
      人）往來後才認識的，三人都有看過】、【（第一次看到他們三人是發生恐嚇
      或毀損之前）他們之前就有來我公司開票我就有看到】等語（見本院更一審卷
      第一二二頁），及証人丙○○於本院審理時証稱【被告戊○○、庚○○、己○○三人其均有看過，有時三人、有時二人前來公司，他們是來要債的】等語（
      見本院更一審卷第一二七頁至第一二八頁），則若果真被告庚○○、己○○未
      參與貸放款項與告訴人，何以多次前往告訴人處討債，或前開換票，足見被告
      庚○○、己○○二人就被告戊○○貸款與告訴人，放收重利之行為，彼等顯有
      犯意之聯絡及行為之分擔無訛；被告三人所辯【被告己○○、庚○○未涉及借
      款給丁○○】云云，顯係迴護或卸責之辭，自難信採。
（二）至於借款給丁○○之利息計算，被告戊○○於警訊時稱【以十五天為一期，每
      期十五分（依此計算，即月息三十分）】等語，於本院更一審審理時，則稱【
      月息三十分】（見本院更一審卷第一五二頁）；但依告訴人於警訊所指，第一
      次於八十六年七月十六日借款時，確依上開利率計息（警卷第十四頁），惟嗣
      於同日警訊時陳稱，第二次八十六年十月十三日借款時，改以月息六十分計算
 云云（同上卷十四頁反面）；此種第二次借款，利率漲升一倍情形，已難想像
      ；再告訴人於本院更一審審理時，經訊及【利息如何計算】，則稱【有六天、
      七天、十四天的，算法都不一定】等語（見本院更一審卷第一一九頁），前後
      就利息之計算方式指訴不一，自難信採，應以被告戊○○所稱【月息三十分】
      較為可採，告訴人於警訊時所指第二次借款利率月息六十分云云，尚無證據足
      資證明。
（三）被告戊○○另借款給辛○○，係以月息廿分計算，且被告庚○○，己○○就此
      部分借款均未參與等語，業據被告戊○○供明在卷，並有証人辛○○所簽發支
      票在卷可考，該各紙支票金額及發票日，與被告戊○○所供借款情節相符。雖
      証人辛○○稱【前開二張支票雖係其所簽發，但忘記作何用，因當時向很多人
      借錢，只有來往一次沒有印象，其當時做生意開很多票，是看報紙跟人家借的
      】、【其係看中華日報借款】等語（見本院更一審卷第一四六頁、一四七頁）
      ，並未明確指稱向【被告戊○○借款】。但本院參酌被告戊○○就此部分之自
      白，及持有該二張支票，與証人辛○○又未熟識，而証人辛○○簽發該二張支
      票期間，又曾看【中華日報】與人借款，並簽發支票，核與被告戊○○所稱【
      其經營地下錢莊，並在中華日報刊登廣告】等情相符，足認証人辛○○係經由
      中華日報被告戊○○所刊登之廣告，而於前開時間向被告戊○○借款，並簽發
      前開二張支票，應可認定。再者，被告戊○○借款與証人辛○○部分，被告蔡
      庚○○、己○○並未參與，為被告戊○○供明在卷，已如前述。而被告庚○○
      、己○○亦一再否認參與借款與証人辛○○之事宜，此外，並無其他証據足証
      被告庚○○、己○○有此部分之事實，應認借款予証人辛○○部分，係被告戊○○單獨為之。
（四）至於被告戊○○雖一再供稱【除於八十六年間借款合計二百萬元外，於八十八
      年間又借款與告訴人合計八百五十萬元】云云。但就借款八百五十萬元部分，
      為告訴人一再否認有此部分之借款。且查被告戊○○本次借款高達八百餘萬元
      ，若果真確有此次之借款，衡情應留有可供查証之証據資料（例如提款之証明
      ，或資金流向之資料），然被告戊○○經本院訊及此節，竟稱【此部分因係現
      金出借，無法提供資料】等語（見本院更一審卷第五十頁），未能提出此部分
      借款之証據供本院查証，則被告戊○○稱【有此八百五十萬元借款】一節，即
      屬無法証明。反觀之告訴人指稱【（八十八年三月你有無向他們借八百五十萬
      元）沒有，這筆錢他們說這段期間我沒有照約定給他們錢，所以衍生出來的利
      息，這八百五十萬元不是新的借款，是當時結算的欠款，所以他們說八百五十
      萬元變本金，另加四百多萬元利息，所以叫我開一千二百萬元的票給他們）等
      語（見本院更一審卷第一二五頁），則以本件借款二百萬元，依本院前開認定
      之利息月息三十分複利計算，因告訴人未能如期清償該二百萬元借款，自八十
      六年七月十六日、同年十月十三日借款後，迄至八十八年三月間，於陸續清償
      後，尚積欠之本息合計八百五十萬元並非不可能；再參酌告訴人所簽發之如附
      表二所示支票到期日均在八十八年四月間，依告訴人所指八十八年三月間結算
      本息尚積欠八百五十萬元，以之充當本金，一個月之本利為一千一百零五萬元
      ，與附表所載十一張支票合計為一千一百八十三萬八千五百元，核與借款期間
      一個月餘之本息尚相符合，是告訴人所稱【並未再借八百五十萬元，而係因之
      前借款二百萬元未能如期清償陸續累計，迄至八十八年三月間結算本息為八百
      五十萬元】等情，尚無悖於常理之處，應可採信。被告戊○○所稱【該筆八百
      五十萬元係新借款】云云，尚無証據足資証明，所辯並無可採。
（五）末查，告訴人於八十六年間相繼向被告戊○○借款合計二百萬元，係因【要軋
      支票在急迫情形下所借】一節，業據告訴人指明在卷（見本院更一審卷第一二
      五頁）；再証人辛○○亦係因【証人辛○○當時收不到貨款，為了不要讓公司
      的票退票急需用錢才看中華日報打電話借款】一節，復據証人辛○○証明在卷
      （見本院更一審卷第一四九頁）；再參酌告訴人借款利息高達月息三十分，僅
      借二百萬元尤無法如期全部清償，迄至八十八年三月間累計本息高達八百五十
      萬元，另証人辛○○此部分借款月息亦高達二十分，在該段期間除向地下錢莊
      借款外，尚有向他人借款等情觀之，顯見告訴人及証人辛○○本次之借款，均
      係在彼等急需用錢週轉之情況下所為，則被告戊○○、庚○○、己○○就告訴
      人借款部分，被告戊○○就証人辛○○借款部分，均有乘告訴人或証人辛○○
      急迫之情形貸與金錢，收取重利之事實，亦堪認定。此外，被告戊○○、庚○○、己○○三人借貸告訴人二百萬元，即收取高達月息三十分之重利，迄至八
      十八年三月間結算時，告訴人仍積欠本息高達八百五十萬元，並再簽發如附表
      所示十一張總計高達一千餘萬元之支票，另被告戊○○借款四十五萬元與証人
      辛○○，依証人所簽發之前開二張支票合計五十四萬五千元，十五天利息亦有
      九萬五千元；被告戊○○又以刊登廣告貸放款項，收取重利，足認被告戊○○
      、庚○○、己○○三人有恃收取上開重利為彼等生活之資，而均為常業之事實
      ，灼然甚明。
（六）綜上所述，被告戊○○、庚○○、己○○三人均有參與重利借款給告訴人及被
      告戊○○有重利借款給辛○○之事實，彼等前開所辯，均顯係事後卸責之詞，
      不足採信。本件事証明確，彼等犯行均堪認定。
（七）至於被告三人之辯護人請求訊問証人甲○○，以資証明被告等人究有無收取利
      息或返還本利之事實。然証人甲○○經本院先後二次傳喚，均未到庭作証，且
      查証人甲○○於偵查及原審均已到庭作証，其中於偵查中更証稱【曾見過庚○○、己○○拿錢給丁○○，以及見過彼二人向郭女收取利】等語，已如前述。
      本件又無証據足認証人甲○○前開証詞有何悖於常理或虛偽之處，本院綜合証
      人甲○○、丙○○之証詞、及告訴人之指訴，暨被告戊○○警訊之自白，認本
      件事証已臻明確，無再予傳喚証人甲○○之必要。至於辯護人請求調取茁壯
      公司之公司設立時起、營業項目資本額等公司登記資料。向稅捐單位調取茁
      壯公司自八十六年起至八十八年度止之每年呈報之營業金額、營收總額、暨每
      年繳納營業稅額。向經濟部調取茁壯公司自八十六年度起至八十八年止，每
      年依公司法應行呈報之業務報告書、資產負債表、財產目錄，倘主管機關無是
      項資料，依公司法之規定為必要之會計文件，須保留五年，請茁壯公司提出。
      向國稅局查明八十六年至八十八年止公司負責人施玉明、告訴人等自八十六
      年起至八十九年間個人財產及其變動情形云云，惟查上開調取茁壯公司之資料
      或個人財產及其變動情形，與本件被告三人有無貸放款項收取重利之犯罪事實
      ，並無必然之關聯性，本院認無調取之必要，均併此敘明。
三、核被告戊○○、庚○○、己○○所為，均係犯刑法第三百四十五條之常業重利罪
    。被告庚○○、己○○、戊○○就貸款予丁○○之常業重利犯行，彼此間均有犯
    意聯絡及行為分擔，均應論以共同正犯。又被告戊○○有事實欄所載前科及執行
    情形，有台灣高等法院被告全國前案紀錄表在卷可按，其於五年以內再犯本件有
    期徒刑以上之罪，為累犯，應依法加重其刑。
四、原審就被告戊○○、庚○○、己○○所犯重利罪部分，以被告三人罪証明確，因
    予論罪科刑，固非無見，惟查：（一）原審認蔡忠憲亦為共犯，然蔡忠憲已據檢
    察官不起訴處分確定，且無何新事實新證據足認蔡忠憲係重利罪之共犯，原判決
    逕認其共犯，嫌屬無據。（二）就放款予辛○○、乙○○部分，並無證據足資證
    明被告己○○、庚○○亦有參與；另就放款予乙○○部分，亦無証據足資証明被
    告戊○○有乘乙○○急迫、輕率、無經驗之情形而貸款金錢，核與刑法第三百四
    十五條之構成要件不相當（均詳後述），原判決認戊○○、庚○○、己○○有此
    部分之犯行，亦嫌無據。（三）被告戊○○、庚○○、己○○放款與告訴人部分
    利率並非月息百分之卅至六十，已如前述，原審為上開認定，顯有未當。（四）
    扣案如附表一所示之胡金芳、張清棋印章、存款簿、支票代收簿等物，並不能証
    明係被告戊○○、庚○○、己○○三人所有，不另為沒收之諭知（詳後述），原
    審諭知沒收，亦與法不合。被告戊○○、庚○○、己○○就此部分上訴，否認犯
    行，雖無足取，惟原判決既有上開可議之處，自屬無可維持，應由本院予以撤銷
    改判。爰審酌被告戊○○、庚○○、己○○三人年輕力強、不知謀取正職，趁人
    急迫圖得重利，為催討借款並毀損他人之物，暴力討債，彼等犯罪之動機、手段
    、所生之危害，及被告三人犯罪後否認之態度等一切情狀，各量處如主文所示之
    刑。扣案如附表壹所示之物雖係供被告戊○○犯重利罪所用之物，業據其陳明在
    卷；但查依被告戊○○所稱【胡金芳、張清棋分別將渠等之印章、存款簿、支票
    代收簿借其使用】，並無証據足証胡金芳、張清棋已將上開之物移轉所有權與被
    告戊○○等人，自難認係被告戊○○等人所有，爰不另為沒收之宣告。再扣案支
    票計十五張因其中有被告得據以請求償還之本金及法定利息，亦不予沒收，併此
    明。
五、公訴意旨另以：被告戊○○、庚○○、己○○另乘乙○○急需用款之際，共同借
    款與乙○○，並收取與原本顯不相當之重利月息十五分；被告庚○○、己○○另
    與被告戊○○乘辛○○急需用款之際，借款與辛○○，並收取與原本顯不相當之
    重利十五分，並均以之為常業云云。
（一）按犯罪事實應依證據認定之，無證據不得推定其犯罪事實；又不能證明被告犯
      罪或其行為不罰者，應諭知無罪之判決，為刑事訴訟法第一百五十四條、第三
      百零一條第一項所明文。又事實之認定，應憑證據，如未能發現相當之證據，
      或證據不足以證明，自不能以推測或擬制之方法，為裁判之基礎（最高法院四
      十年台上字第八六號判例意旨、六十九年台上字第一五三一號判例意旨參照）
      。再按刑法第三百四十五條常業重利罪，須行為人係乘他人急迫、輕率、無經
      驗之情事，而貸放金錢，收取重利，始足相當。若借款人尚無急迫、輕率、無
      經驗之情事，縱貸放收取之月息偏高，亦與該條之構成要件有間。
（二）訊據被告戊○○、庚○○、己○○均堅詞否認有何此部分之犯行。且查被告戊○○借款與証人辛○○、乙○○部分，被告庚○○、己○○並未參與，為被告
      戊○○供明在卷。被告庚○○、己○○亦一再否認參與借款與証人辛○○、乙○○之事宜；另証人辛○○經本院傳喚結果，亦未能指認稱被告庚○○、己○○有涉及本次貸款之事實，自難僅憑本件事發後為警在被告戊○○處扣得証人
      辛○○、乙○○等人之支票，及被告庚○○、己○○曾與被告戊○○一同向丁○○討債等情，即遽認被告庚○○、己○○二人有此部分之犯行。
（三）再查被告戊○○雖於警訊自白借款之乙○○，收取月息二十分之利息，並經警
      扣得乙○○所簽發之支票。然遍查全卷均無本件事發後乙○○之筆錄，經本院
      依址傳喚証人乙○○，又以【無此街路巷名】送達不到（見本院更一審卷第九
      十五頁），另檢察官又未能舉証証明【乙○○此次借款有急迫、輕率、無經驗
      之情事】，揆諸前開說明，被告戊○○此部分之貸款，自與重利罪之構成要件
      有間。
（四）此外，本院又查無其他積極証據足証被告戊○○、庚○○、己○○有此部分之
      犯行，應認不能証明被告戊○○、庚○○、己○○三人此部分犯罪。惟公訴人
      認被告戊○○、庚○○、己○○三人此部分之犯行，與前開有罪部分為一罪之
      關，爰不另為無罪判決之諭知。
據上論斷，應依刑事訴訟法第三百六十九條第一項前段、第三百六十四條、第二百九
十九條第一項前段、刑法第二十八條、第三百四十五條、第四十七條，罰金罰鍰提高
標準條例第一條前段，判決如主文。
本案經檢察官許仲瑩到庭執行職務。
中      華      民      國    九十二    年     十二     月     十七     日
                        臺灣高等法院臺南分院刑事第四庭
                                             審判長法官  鄭  文  肅
                                                   法官  黃  三  哲
                                                   法官  陳  珍  如
右正本證明與原本無異。
如不服本判決，應於判決送達後十日內向本院提出上訴狀，其未敘述理由者並應於提
出上訴狀後十日內向本院補提理由書（應附繕本)。
                                             法院書記官  周  美  莉
中      華      民      國    九十二    年     十二     月     十九     日
附錄：本判決論罪科
刑法第三百四十五條：以犯前條之罪為常業者，處五年以下有期徒刑，得併科三千元
                    以下罰金。
附表壹：
一、胡金芳印章一枚。
二、張清棋印章一枚。
三、胡金芳彰化商業銀行存款簿一本。
四、胡金芳支票代收簿二本。〕
五、張清棋華南商業銀行存款簿二本。
六、張清棋支票代收簿一本。
附表貳：
┌──┬──────┬──────┬───────┬────┬─────┐
│編號│發票人      │付款人      │票號          │發票日  │金額（新台│
│    │            │            │              │        │幣）      │
├──┼──────┼──────┼───────┼────┼─────┤
│    │茁壯企業股份│台灣中小企業│五七三五九四  │4.15.  │六十一萬元│
│ １ │有限公司施玉│銀行台南分行│              │        │          │
│    │明          │            │              │        │          │
├──┼──────┼──────┼───────┼────┼─────┤
│ ２ │  同    右  │  同    右  │五七三五九八  │4.16.  │卅九萬元  │
│    │            │            │              │        │          │
├──┼──────┼──────┼───────┼────┼─────┤
│ ３ │  同    右  │彰化商業銀行│0000000│ 同 右  │三百四十三│
│    │            │永康分行    │              │        │萬八千五百│
│    │            │            │              │        │元        │
├──┼──────┼──────┼───────┼────┼─────┤
│ ４ │  同    右  │  同    右  │0000000│4.20.  │九十二萬五│
│    │            │            │              │        │千元      │
└──┴──────┴──────┴───────┴────┴─────┘
┌──┬──────┬──────┬───────┬────┬─────┐
│ ５ │  同    右  │  同    右  │0000000│ 同 右  │ 同   右  │
├──┼──────┼──────┼───────┼────┼─────┤
│ ６ │  同    右  │  同    右  │0000000│ 同 右  │ 同   右  │
├──┼──────┼──────┼───────┼────┼─────┤
│ ７ │  同    右  │  同    右  │0000000│ 同 右  │ 同   右  │
├──┼──────┼──────┼───────┼────┼─────┤
│ ８ │  同    右  │  同    右  │0000000│4.  │ 同   右  │
├──┼──────┼──────┼───────┼────┼─────┤
│ ９ │  同    右  │  同    右  │0000000│4.  │ 同   右  │
├──┼──────┼──────┼───────┼────┼─────┤
│１０│  同    右  │  同    右  │0000000│ 同 右  │ 同   右  │
├──┼──────┼──────┼───────┼────┼─────┤
│１１│  同    右  │  同    右  │0000000│ 同 右  │ 同   右  │
├──┴──────┴──────┴───────┴────┴─────┤
│合計    一千一百八十三萬八千五百元                                    │
└───────────────────────────────────┘


司法院資訊處製作；財團法人民間司法改革基金會備份。
